臺灣桃園地方法院民事判決　　　　九十四年度重訴字第八五號
原　　　告　第一商業銀行股份有限公司
法定代理人　趙元旗
訴訟代理人　乙○○
被　　　告　戊○○
　　　　　　甲○○
　　　　　　丙○○
　　　　　　　　　　三樓
共　　　同
訴訟代理人　林上鈞　律師
上列當事人間請求清償債務事件，於民國九十四年五月九日辯論
終結，本院判決如下：
    主      文
被告戊○○應給付原告新臺幣玖佰零捌萬肆仟柒佰參拾壹元，及
如附表編號一、編號二所示之利息、違約金。
被告應連帶給付原告新臺幣壹佰拾萬伍仟零陸拾元，及附表編
號三所示之利息、違約金。
訴訟費用由被告連帶負擔壹拾分之壹，餘由被告戊○○負擔。
    事      實
壹、原告方面：
一、聲明：如主文所示。
二、陳述：
（一）被告戊○○於民國九十年六月二十二日向原告借款新臺幣
      （下同）二百萬元及七百八十八萬元，約定借款期間均自
      同日起至一百零五年六月二十二日止，第一筆借款利息按
      郵匯局二年期定期儲蓄存款機動利率加年息百分之一計算
      ，並隨郵匯局二年期定期儲蓄存款機動利率機動調整（於
      九十三年九月二十二日，郵匯局二年期定期儲蓄存款機動
      利率為年息百分之一點五五，原告得請求被告戊○○給付
      之利率為年息百分之二點五五），第二筆借款利息按原告
      公告之房貸指數利率加年息百分之一點八二計算，並隨原
      告公告之房貸指數利率機動調整（於九十三年九月二十二
      日，原告公告之房貸指數利率為年息百分之一點四二五，
      原告得請求被告戊○○給付之利率為年息百分之三點二四
      五），並均自借款日起，前二十四個月於每月二十二日按
      月計付利息，自第二十五個月起，再依年金法，按月平均
      攤還本息，如未按期繳納本息時，除按約定利息計付遲延
      利息外，逾期六個月以內者，按上開利率百分之十，逾期
      超過六個月者，按上開利率百分之二十加付違約金。詎被
      告戊○○自九十三年九月二十二日起即未按期繳納本息，
      依約已喪失借款期限利益，計尚欠各如附表編號一、二所
      示之本金、利息及違約金未清償，為此依消費借貸之法律
      關係，起訴如主文第一項所示。
（二）被告戊○○另於九十一年十月十四日邀同其餘被告為連帶
      保證人，向原告借款二百萬元，約定借款期間自同日起至
      九十六年十月十四日止，利息按原告新台幣放款基本利率
      減年息百分之零點八計計算，並隨原告新台幣放款基本利
      率機動調整（於九十三年九月十一日，原告新台幣放款基
      本利率為年息百分之七點零三五，原告得請求被告戊○○
      給付之利率為年息百分之六點二三五），並自借款日起，
      依年金法，於每月十四日按月平均攤還利息，如未按期繳
      納本息時，除按約定利息計付遲延利息外，逾期六個月以
      內者，按上開利率百分之十，逾期超過六個月者，按上開
      利率百分之二十加付違約金。詎被告戊○○自九十三年九
      月十一日起即未按期繳納本息，依約已喪失借款期限利益
      ，計尚欠如附表編號三所示之本金、利息及違約金未清償
      ；而被告甲○○、丙○○依約為本件債務之連帶保證人，
      自應就上開債務負連帶清償之責，為此依消費借貸及連帶
      保證之法律關係，起訴如主文第二項所示。
（三）對被告抗辯之陳述：
    １被告戊○○前於九十年六月間提供其所有桃園縣龍潭鄉○○段二七０地號土地及其上九七七建號建物，設定最高限
      額一千一百八十六萬元抵押權予原告，該擔保品拍賣行情
      約值七百三十二萬元六千元，不足清償抵押債權；再者，
      被告三人所有財產，各為其債務之總擔保，原告起訴請求
      其清償，並無違反公平及誠信原則，亦符合訴之利益。另
      上開擔保品自九十三年十月二十七日起業經大眾商業銀行
      辦理假扣押登記在案，故無法出賣予他人，並非因原告提
      起本訴所致。
    ２通常銀行辦理對保簽定借據時，均請借款人及連帶保證人
      詳閱借據約定條款，而被告三人分別擔任股票上市公司宏
      達科技股份有限公司之董事長、董事長特別助理、財務部
      協理，對於所簽定之借據約定條款及利息計算方式應甚明
      瞭，故本件違約金，依一般客觀事實、社會經濟狀況及原
      告所受損害情形，並無過高。
三、證據：提出借據影本三份、借款增補條款約定書、第一銀行
    「定儲利率指數」房屋貸款增補條款約定書影本各一份、放
    款貸放傳票及轉帳收入傳票影本三份、郵局定期存款二年期
    機動利率歷史利率表（年息）影本、原告公告之房貸指數利
    率表及新台幣放款基本利率調整表各一份、放款（單筆授信
    ）攤還及收息記錄查詢單三份、戶籍謄本影本三份、第一百
    二十一期透明房訊法院拍定行情表影本一份為證。
貳、被告方面：
一、聲明：駁回原告之訴。
二、陳述：
（一）被告戊○○業就原告主張之債權提供其所有桃園縣龍潭鄉
      ○○段二七０地號土地及其上九七七建號建物，設定最高
      限額一千一百八十六萬元抵押權予原告，該擔保品拍賣所
      得價金足資清償上開債務，原告僅需向鈞院聲請拍賣抵押
      物裁定即可聲請強制執行而使債權迅速獲得滿足，然原告
      竟提起本訴，致使被告戊○○因抵押權設定而無法以高價
      將前揭不動產出賣予他人，復須負擔遲延利息及高額違約
      金，對被告三人顯失公平，有違公平及誠信原則，亦欠缺
      訴之利益，應予駁回。
（二）另請求鈞院依民法第二百五十二條規定，減免違約金。
三、證據：提出土地及建物登記第二類謄本各一份為證。
    理      由
一、程序方面
    按當事人喪失訴訟能力或法定代理人死亡或其代理權消滅者
    ，訴訟程序在有法定代理人或取得訴訟能力之本人，承受其
    訴訟以前當然停止；又承受訴訟人，於得為承受時，應即為
    承受之聲明，民事訴訟法第一百七十條及第一百七十五條第
    一項分別定明有文。本件原告於九十四年三月二十四日提起
    本件訴訟後，關於其法定代理人已由丁○○，更異為趙元旗
    ，原告並於九十四年五月九日當庭聲明由趙元旗為承受訴訟
    ，核無不合，應予准許。
二、原告主張被告戊○○於九十年六月二十二日向原告借款新臺
    幣（下同）二百萬元及七百八十八萬元，約定借款期間均自
    同日起至一百零五年六月二十二日止，第一筆借款利息按郵
    匯局二年期定期儲蓄存款機動利率加年息百分之一計算，並
    隨郵匯局二年期定期儲蓄存款機動利率機動調整；第二筆借
    款利息按原告公告之房貸指數利率加年息百分之一點八二計
    算，並隨原告公告之房貸指數利率機動調整，二筆借款並均
    自借款日起，前二十四個月於每月二十二日按月計付利息，
    自第二十五個月起，再依年金法，按月平均攤還本息，如未
    按期繳納本息時，除按約定利息計付遲延利息外，逾期六個
    月以內者，按上開利率百分之十，逾期超過六個月者，按上
    開利率百分之二十加付違約金。另被告戊○○於九十一年十
    月十四日邀同其餘被告為連帶保證人，向原告借款二百萬元
    ，約定借款期間自同日起至九十六年十月十四日止，利息按
    原告新台幣放款基本利率減年息百分之零點八計計算，並隨
    原告新台幣放款基本利率機動調整，並自借款日起，依年金
    法，於每月十四日按月平均攤還利息，如未按期繳納本息時
    ，除按約定利息計付遲延利息外，逾期六個月以內者，按上
    開利率百分之十，逾期超過六個月者，按上開利率百分之二
    十加付違約金。詎被告戊○○分別自九十三年九月二十二日
    及九十三年九月十一日起即未按期繳納本息，依約已喪失借
    款期限利益，計其尚欠如附表編號一至三所示之本金、利息
    及違約金未清償；而被告甲○○、丙○○依約為附表編號三
    所示債務之連帶保證人，自應就該債務負連帶清償之責，為
    此依消費借貸及連帶保證之法律關係而提起本訴等語。
三、被告則以被告戊○○業就原告主張之債權提供其所有桃園縣
    龍潭鄉○○段二七０地號土地及其上九七七建號建物，設定
    最高限額一千一百八十六萬元抵押權予原告，該擔保品拍賣
    所得價金足資清償上開債務，原告僅需向鈞院聲請拍賣抵押
    物裁定即可聲請強制執行而使債權迅速獲得滿足，然原告竟
    提起本訴，致使被告戊○○因抵押權設定而無法以高價將前
    揭不動產出賣予他人，復須負擔遲延利息及高額違約金，對
    被告三人顯失公平，有違公平及誠信原則，亦欠缺訴之利益
    ，應予駁回；另請求本院依民法第二百五十二條規定，減免
    違約金等語資為抗辯。
四、原告上開主張，業為被告訴訟代理人於本院九十四年五月九
    日行言詞辯論程序時所不爭執，復據原告提出借據影本三份
    、借款增補條款約定書、第一銀行「定儲利率指數」房屋貸
    款增補條款約定書影本各一份、放款貸放傳票及轉帳收入傳
    票影本三份、郵局定期存款二年期機動利率歷史利率表（年
    息）影本、原告公告之房貸指數利率表及新台幣放款基本利
    率調整表各一份、放款（單筆授信）攤還及收息記錄查詢單
    三份等件為證，堪認為真實。
五、按消費借貸契約，借用人應於約定期限內，返還與借用物種
    類、品質、數量相同之物；又保證者，謂當事人約定，一方
    於他方之債務不履行債務時，由其代負履行責任之契約；另
    遲延之債務，以支付金錢為標的者，債權人得請求依法定利
    率計算之遲延利息，但約定利率較高者，仍從其約定利率，
    民法第四百七十八條前段、第七百三十九條及第二百三十三
    條第一項分別定有明文。本件被告戊○○分別自九十三年九
    月二十二日及同年月十一日起未按時支付附表所示系爭借款
    債之本息，依兩造前開約定，全部債務視為全部到期，被告
    戊○○即應就附表所示債務全部清償，並給付約定之利息及
    違約金，另被告甲○○、丙○○復為戊○○對原告所負前開
    附表編號三所示債務任連帶保證人，被告甲○○、丙○○亦
    應就此部分債務負連帶清償之責，從而原告依消費借貸及連
    帶保證之契約關係請求被告給付如主文所示之金額、利息及
    違約金，即屬正當，應予准許。
六、本件被告雖另以理由欄三所示等語置辯，惟查：
（一）按保證者，係當事人約定，一方於他方之債務不履行債務
      時，由其代負履行責任之契約（已如前述）；而抵押權者
      ，係謂債權人得就所擔保之原債務、利息、遲延利息、實
      行抵押權之費用或其他特約之費用，對於債務人或第三人
      不移轉占有而供擔保之不動產，就其賣得價金受清償之權
      ，民法第八百六十條、第八百六十一條定有明文。又「抵
      押權之債權人，雖可就抵押物之賣得價金優先受償，然不
      能因其設有抵押權，即謂清償債務應以抵押物為限」及「
      擔保物權之設定，所以擔保債權之效力。故債權經設定擔
      保，債權人自可就該擔保物受清償，或逕向債務人請求清
      償。債務人不得藉口有擔保物存在，拒絕債權人清償之請
      求。」，最高法院十八年上字第一六二四號、十九年上字
      第三八Ｏ號判例可資參照。本件原告就系爭債務，雖另獲
      被告戊○○以其所有坐落於桃園縣龍潭鄉○○段第二七Ｏ
      號土地及其上建號為第九七七號建物設定一千一百八十六
      萬元之最高限額抵押權在案，然揆諸上開判例說明，此究
      不得執為拒絕清償之事由，是以被告此部分之抗辯洵屬無
      據。
（二）次按約定之違約金過高者，法院固得減至相當之數額，民
      法第二百五十二條定有明文；又核減違約金之標準，應就
      當事人約定違約金之性質、客觀事實及債務人若能如期履
      行，債權人可得享受之一切利益及其他情事酌定之。另違
      約金之種類，可分為懲罰性違約金及賠償額預定性違約金
      二者，當事人間約定之違約金究屬何者，應依當事人之意
      思定之，如無從依當事人之意思認定違約金之種類，則依
      民法第二百五十條第二項規定，視為損害賠償額預定性違
      約金。本件系爭附表編號一、二之消費借貸契約第五條及
      附表編號三之消費借貸契約第六條係分別規定：「違約金
      ：借款人未按期攤還本金或繳納利息時，除按本約定利率
      給付遲延利息外，逾期六個月以內，另按約定利率百分之
      十，逾期超過六個月，另按約定利率百分之二十加付違約
      金。若因而造成貴行之損失時，借款人及保證人均願對貴
      行負損害賠償責任及負擔其他有關費用。」、「甲方未按
      期攤還本金或繳納利息時，除按第四條約定利率給付遲延
      利息外，逾期六個月以內，另按約定利率百分之十，逾期
      超過六個月，另按約定利率百分之二十加付違約金。若因
      而造成乙方（即原告）之損失時，甲方及保證人均願對乙
      方另負損害賠償責任及負擔其他有關費用。」等語，兩造
      就此違約金之性質已有特別明定被告除負擔違約金外，應
      另行負擔其餘因違約所生之損害，揆諸上開說明，堪認系
      爭違約金性質，應屬懲罰性違約金，合先敘明。
（三）而本件消費借貸金額分別為二百萬元、七百八十八萬元及
      二百萬元，而被告戊○○分別自九十三年九月二十二日及
      同年月十一日起未按時支付附表所示系爭借款，計尚有如
      附表編號一至三所示本金未予清償，今原告以違約為由，
      主張被告應負擔之違約金，係以附表編號一至三所示之週
      年利率加計百分之十及百分之二十，而依上開利率加計結
      果，亦僅為週年利率百分之零點二五五至一點二四七爾，
      甚至尚達民法第二百零三條所定之法定利率，衡諸一般經
      驗法則，應尚無顯失公平而有過高之情事，是以被告請求
      本院依上開法文酌減違約金，亦屬無據。
據上論結，本件原告之訴為有理由，依民事訴訟法第七十八條，
判決如主文。
中　華　民　國　 九十四   年　  五 　 月　  二十三    日
                    臺灣桃園地方法院民事第二庭
                        法      官  石有為
上列正本係照原本作成
如對本判決上訴須於判決送達後二十日內向本院提出上訴狀。
                        書  記  官  黃棟楠
中　華　民　國　 九十四   年　  五 　 月　  二十三    日
附表：
┌─┬──────┬────────────┬────────────┐
│編│ 尚  積  欠 │  利　　息　　計　　算  │ 違　  　　約　　　　金 │
│  │ 之  本  金 ├─────┬──────┼────────────┤
│號│ （新臺幣） │利率：年息│  起迄時間  │   起迄期間及計算方式   │
├─┼──────┼─────┼──────┼────────────┤
│一│1,826,312元 │  2.55%   │自93年9月22 │自93年10月22日起至94年4 │
│  │            │       　 │日起至清償日│月21日止，按上開利率10% │
│  │            │       　 │止          │計算；自94年4月22日起至 │
│  │            │          │            │清償日止，按上開利率20% │
│  │            │          │            │計算。                  │
├─┼──────┼─────┼──────┼────────────┤
│二│7,258,419元 │  3.245%  │自93年9月22 │自93年10月22日起至94年4 │
│  │            │       　 │日起至清償日│月21日止，按上開利率10% │
│  │            │       　 │止          │計算；自94年4月22日起至 │
│  │            │       　 │            │清償日止，按上開利率20% │
│  │            │          │            │計算。                  │
├─┼──────┼─────┼──────┼────────────┤
│三│1,305,060元 │  6.235%  │自93年9月11 │自93年10月11日起至94年4 │
│  │            │       　 │日起至清償日│月10日止，按上開利率10% │
│  │            │       　 │止          │計算；自94年4月11日起至 │
│  │            │       　 │            │清償日止，按上開利率20% │
│  │            │          │            │計算。                  │
└─┴──────┴─────┴──────┴────────────┘
